---
title: "esercizi"
author: "Luigi Aceto"
date: "2/2/2021"
output: html_document
---

```{r setup, include=FALSE}
knitr::opts_chunk$set(echo = TRUE)
library(tidyverse)
```

# Esercizio 1

Il valore di ph dell’acqua che fuoriesce da un impianto di depurazione ha un livello nominale, specificato dal produttore, pari a 7. Prelevando dall’impianto, in modo casuale, 15 campioni di acqua ed analizzandone i contenuti, si ottiene per il valore di ph una media campionaria pari a 6.8 e una deviazione standard campionaria pari a 0.9.
Stabilire se la specificazione del livello nominale fornita dal produttore è corretta, attraverso un intervallo di confidenza al 95%.

```{r es1}
mu.0 <- 7
n <- 15
est <- 6.8
var <- 0.9^2
conf <- 0.95
se <- sqrt(var)/sqrt(n)
q <- qt((1-conf)/2, df=n-1, lower.tail=FALSE)     #centile
ic <- c(est-q*se, est+q*se)
a <- ic[2]-ic[1]                                  #ampiezza
```
L'intervallo di confidenza al `r paste0(conf * 100, "%")` risulta essere `r paste0(round(ic[1], 3), ";", round(ic[2], 3))` e contiene il ph nominale specificato dal produttore.  

Si può verificare l'ipotesi nulla che la media campionaria non è statisticamente diversa dal valore nominale del ph utilizzando un test di ipotesi bilaterale.

```{r es1_soluzione, echo = FALSE}

stat <- (est-mu.0)/se  # se stat ha valore positivo --> test bilaterale --> lower.tail = FALSE

if (stat > 0){
  gamma <- pt(stat, df=n-1, lower.tail=FALSE)
} else {
  gamma <- pt(stat, df=n-1, lower.tail=TRUE)
}

if(gamma > (1 - conf) / 2) {
  decisione <- "accetta H0"
} else {
  decisione <- "rifiuta H0"
}
 
```

Si `r decisione` per un livello di confidenza al `r paste0(conf * 100, "%")`

# Esercizio 2

In uno studio per accertare l’efficacia di un programma di esercizi fisici per dimagrire, sono stati ottenuti i valori della riduzione di peso (in kg), relativi ad un campione casuale di 9 persone a cui era stato assegnato il suddetto programma per la durata di un mese. I dati sono riportati nel file Excel allegato (osservazione: valori negativi della riduzione di peso indicano aumento dello stesso).
Verificare l’efficacia del programma di dimagrimento, mediante un opportuno test unilaterale (stabilire se a coda destra o a coda sinistra), al livello di significatività del 1%.
(suggerimento: fissare l’ipotesi nulla negando l’efficacia del programma).

H0: il programma non è efficace e la riduzione di peso = 0 ?????
H1: il programma è efficace e la riduzione di peso è maggiore di zero ?????

```{r es2}
dati <- readxl::read_xlsx("dati_verifica.xlsx", sheet = "esercizio2") %>%
  dplyr::mutate(dimagrito = if_else(riduzione.peso > 0, "1", "0"))

t.test(dati$riduzione.peso, alternative='less', mu=0, conf.level=0.99)



n <- nrow(dati)
est <- mean(dati$riduzione.peso)
var <- sd(dati$riduzione.peso)^2
mu.0 <- 0
se <- sqrt(var)/sqrt(n)
stat <- (est-mu.0)/se
gamma <- pt(stat, df=n-1, lower.tail=TRUE)

```







