---
title: "esercizi statistical models - Cossari"
author: "Luigi Aceto"
date: "2/2/2021"
output: html_document
---

```{r setup, include=FALSE}
knitr::opts_chunk$set(echo = TRUE)
library(tidyverse)
```

# Esercizio 1

Il valore di ph dell’acqua che fuoriesce da un impianto di depurazione ha un livello nominale, specificato dal produttore, pari a 7. Prelevando dall’impianto, in modo casuale, 15 campioni di acqua ed analizzandone i contenuti, si ottiene per il valore di ph una media campionaria pari a 6.8 e una deviazione standard campionaria pari a 0.9.
Stabilire se la specificazione del livello nominale fornita dal produttore è corretta, attraverso un intervallo di confidenza al 95%.

```{r es1}
mu.0 <- 7
n <- 15
est <- 6.8
var <- 0.9^2
conf <- 0.95
se <- sqrt(var)/sqrt(n)
q <- qt((1-conf)/2, df=n-1, lower.tail=FALSE)     #centile
ic <- c(est-q*se, est+q*se)
a <- ic[2]-ic[1]                                  #ampiezza
```
L'intervallo di confidenza al `r paste0(conf * 100, "%")` risulta essere `r paste0(round(ic[1], 3), ";", round(ic[2], 3))` e contiene il ph nominale specificato dal produttore.  


```{r es1_soluzione, echo = FALSE}
# Si può verificare l'ipotesi nulla che la media campionaria non è statisticamente diversa dal valore nominale del ph utilizzando un test di ipotesi bilaterale.
# 
# stat <- (est-mu.0)/se  # se stat ha valore positivo --> test bilaterale --> lower.tail = FALSE
# 
# if (stat > 0){
#   gamma <- pt(stat, df=n-1, lower.tail=FALSE)
# } else {
#   gamma <- pt(stat, df=n-1, lower.tail=TRUE)
# }
# 
# if(gamma > (1 - conf) / 2) {
#   decisione <- "accetta H0"
# } else {
#   decisione <- "rifiuta H0"
# }
# Si `r decisione` per un livello di confidenza al `r paste0(conf * 100, "%")`
```



# Esercizio 2

In uno studio per accertare l’efficacia di un programma di esercizi fisici per dimagrire, sono stati ottenuti i valori della riduzione di peso (in kg), relativi ad un campione casuale di 9 persone a cui era stato assegnato il suddetto programma per la durata di un mese. I dati sono riportati nel file Excel allegato (osservazione: valori negativi della riduzione di peso indicano aumento dello stesso).
Verificare l’efficacia del programma di dimagrimento, mediante un opportuno test unilaterale (stabilire se a coda destra o a coda sinistra), al livello di significatività del 1%.
(suggerimento: fissare l’ipotesi nulla negando l’efficacia del programma).

Le ipotesi poste a verifica sono le seguenti:  

- H0: il programma non è efficace e la riduzione di peso = 0
- H1: il programma è efficace e la riduzione di peso è > 0

```{r es2, echo=FALSE}
dati <- readxl::read_xlsx("dati_verifica.xlsx", sheet = "esercizio2") %>%
  dplyr::mutate(dimagrito = if_else(riduzione.peso > 0, "1", "0"))
```

```{r es2_3}

n <- nrow(dati)
est <- mean(dati$riduzione.peso)
var <- sd(dati$riduzione.peso)^2
mu.0 <- 0
se <- sqrt(var)/sqrt(n)
stat <- (est-mu.0)/se
gamma <- pt(stat, df=n-1, lower.tail=FALSE)


if(gamma <= 0.01) {
  decisione <- "rifiuta H0"
} else {
  decisione <- "accetta H0"
}

```
Si `r decisione` in quanto gamma (`r gamma`) è maggiore di 0.01.  

# Esercizio 3

In un campione casuale di 12 pazienti trattati con il farmaco A, media e deviazione standard campionarie del tasso di glicemia sono pari rispettivamente a 105 e 7.5, mentre in un campione casuale, indipendente dal primo, di 10 pazienti trattati con il farmaco B esse sono pari rispettivamente a 112 e 9.2.
Stabilire se il farmaco A è da ritenersi più efficace del farmaco B nel ridurre il tasso di glicemia (la media del tasso di glicemia), mediante un opportuno test unilaterale (stabilire se a coda destra o a coda sinistra), al livello di significatività del 5%.
(suggerimento: fissare l’ipotesi nulla supponendo che i due farmaci hanno uguale efficacia).  

Le ipotesi poste a verifica sono le seguenti:  

- H0: i farmaci hanno uguale efficacia quindi la differenza della glicemia media con i due farmaci è nulla (H0: muA - muB = 0)
- H1: il farmaco A è più efficace del farmaco B quindi il tasso di glicemia media osservato sul campione trattato col farmaco A è minore del tasso di glicemia media osservato sul campione trattato col farmaco B (H1: muA < muB --> muA - muB < 0)

```{r es3}
n1 <- 12
n2 <- 10
est1 <- 105
est2 <- 112
var1 <- 7.5^2
var2 <- 9.2^2
gl <- (n1 + n2 - 2)
est <- est1 - est2
var <- ((n1 - 1)* var1 + (n2 - 1) * var2) / gl
se <- sqrt(var) * sqrt((1 / n1) + (1 / n2))

stat <- est / (se)

gamma <- pt(stat , df = gl, lower.tail = TRUE)

if(gamma <= 0.05) {
  decisione <- "rifiuta H0"
} else {
  decisione <- "accetta H0"
}

```
Si `r decisione` in quanto gamma (`r gamma`) è minore di 0.05 

# Esercizio 4  
Si vuole stabilire se un certo farmaco ha effetto per la cura dell’ipertensione. Si esegue un esperimento su un campione casuale di 11 pazienti, ciascuno dei quali è sottoposto a due trattamenti, il farmaco oggetto di studio ed un placebo, con relativa misurazione della pressione (sistolica). I dati sono riportati nel file Excel allegato.
Per studiare l’effetto del farmaco, eseguire un opportuno test unilaterale (stabilire se a coda destra o a coda sinistra), al livello di significatività del 5%, per verificare l’ipotesi nulla che il farmaco non è efficace.
(suggerimento: nel fissare l’ipotesi nulla, e quella alternativa, si noti che la non efficacia del farmaco equivale all’uguaglianza delle medie di pressione relative al farmaco ed al placebo]

Le ipotesi poste a verifica sono le seguenti:  

- H0: i due trattamenti hanno uguale efficacia quindi la differenza della pressione media con i due trattamenti è nulla (H0: muF - muP = 0)
- H1: il farmaco è efficace quindi la pressione media osservata sul campione trattato col farmaco è minore della pressione media osservato sul campione trattato col placebo (H1: muF < muP --> muF - muP < 0)

```{r es4}
dati <- readxl::read_xlsx("dati_verifica.xlsx", sheet = "esercizio4") %>%
  dplyr::mutate(differenza = pressione.placebo - pressione.farmaco)

n <- nrow(dati)
est <- mean(dati$differenza)
var <- (sd(dati$differenza)^2)
mu.0 <- 0
se <- sqrt(var)/sqrt(n)
stat <- (est-mu.0)/se
gamma <- pt(stat, df=n-1, lower.tail=FALSE)


if(gamma < 0.05) {
  decisione <- "rifiuta H0"
} else {
  decisione <- "accetta H0"
}

```
Si `r decisione` in quanto gamma (`r gamma`) è minore di 0.05.  

# Esercizio 5  
Da un’indagine di mercato su 600 famiglie è emerso che 390 di esse fanno la spesa alimentare nei grandi supermercati.
Da studi preliminari, si suppone che il 60% delle famiglie, nella popolazione di riferimento, acquista i prodotti alimentari 
nei grandi supermercati.
Per verificare tale supposizione, ricavare un intervallo di confidenza al 95%.  
Ripetere l’analisi mediante un intervallo di confidenza al 99%, e commentare opportunamente.

```{r es5}
n <- 600
n.succ <- 390
conf <- 0.95
est <- n.succ / n
se <- sqrt(est * (1 - est) / n)
q <- qnorm((1 - conf)/2, mean =0, sd =1, lower.tail = F)
ic <- c(est - q * se, est + q * se)

conf <- 0.99
q <- qnorm((1 - conf)/2, mean =0, sd =1, lower.tail = F)
ic2 <- c(est - q * se, est + q * se)

```
Il primo intervallo di confidenza è `r round(ic, 5)`.  
Il secondo intervallo di confidenza è `r round(ic2, 5)`.  

# Esercizio 6
In un campione casuale di 83 studenti universitari è stato osservato un numero di fumatori pari a 23; 
in un campione casuale, indipendente dal primo, di 108 studentesse, il numero di fumatrici è risultato pari a 26.
Stabilire se, nelle popolazioni di riferimento, le proporzioni dei fumatori e delle fumatrici si equivalgono o meno, attraverso un intervallo di confidenza al 95%.

```{r es6, echo=FALSE}
# n1 <- 83
# n2 <- 108
# suc1 <- 23
# suc2 <- 26
# conf <- 0.95
# est1 <- suc1 / n1
# est2 <- suc2 / n2
# est <- est1 - est2
# se <- sqrt(est1 * (1 - est1) / n1 + est2 * (1 - est2) / n2)
# q <- qnorm((1 - conf) / 2, mean = 0, sd = 1, lower.tail = FALSE)
# ic <- c(est - q * se, est + q * se)
# 
# ic <- prop.test(c(23,26),c(83,108), conf.level = 0.95)
# 
# ic$conf.int
```



# Esercizio 7
In uno studio sulle famiglie calabresi, è stato registrato il numero di figli per un campione numeroso di famiglie selezionate casualmente. 
I dati sono riportati nel file Excel allegato.
Per misurare l’ordine di grandezza del numero di figli nelle famiglie calabresi, ricavare un intervallo di confidenza al 95%.

```{r es7, echo=FALSE}
dati <- readxl::read_xlsx("dati_verifica.xlsx", sheet = "esercizio7")

ic <- t.test(dati$n.figli, alternative = "two.sided", mu = 0, conf.level = 0.95)

```

L'intervallo di confidenza per il numero di figli al livello di significatività al 95% è [`r round(ic$conf.int[1],3)`, `r round(ic$conf.int[2],3)`].

# Esercizio 8 
Per accertare se c’è differenza di trattamento economico tra gli operai di una fabbrica, in due stabilimenti diversi A e B, è stato esaminato un gruppo numeroso di operai, scelti casualmente tra quelli dei due stabilimenti, registrando per ciascuno di essi lo stabilimento di provenienza e lo stipendio medio mensile. I dati sono riportati nel file Excel allegato.
Verificare se esiste differenza di trattamento economico, eseguendo un test bilaterale al livello di significatività del 1%.

```{r es8, echo=FALSE}
dati <- readxl::read_xlsx("dati_verifica.xlsx", sheet = "esercizio8")

t.test(stipendio ~ stabilimento, alternative = "two.sided", conf.level=0.99, var.equal=FALSE, data = dati)

```

Il p_value è molto più basso del livello di significatività, quindi si rifiuta l'ipotesi che non ci sia differenza di trattamento economico tra gli operai dei due diversi stabilimenti.  

